【裁判字號】    90,訴,2144
【裁判日期】    901128
【裁判案由】    給付保險金
【裁判全文】
臺灣臺中地方法院民事判決  九十年訴字第二一四四號
    原      告    裕融企業股份
                  有限公司
    法定代理人    丙○○
                  股份有限公司
    法定代理人    甲○○
    訴訟代理人    乙○○
右當事人間請求給付保險金事件，本院判決如左：
    主      文
被告應給付原告新台幣柒拾貳萬元，及自民國八十九年十二月二十八日起至清償日止，按週
年利率百分之十計算之利息。
訴訟費用由被告負擔。
本判決於原告以新台幣貳拾肆萬元為被告供擔保後，得假執行；但被告於假執行程序實施前
，以新台幣柒拾貳萬元為原告供擔保後，得免為假執行。
    事      實
甲、原告方面：
一、聲明：
  (一)如主文第一項所示。
  (二)願供擔保請准宣告假執行。
二、陳述：
  (一)緣訴外人鄭秀琴於民國（下同）八十八年四月七日以分期付款方式向原告購買日產、牌
    照Ｘ２—９９２６號，引擎號碼ＶＱ0000000Ｂ號自小客車（下稱系爭車輛）一
    輛，並於完成領牌及動產擔保設定手續後，向被告投保汽車竊盜損失險，雙方約定被告
    於系爭車輛遭竊時，應依照保險契約給付保險金予訴外人鄭秀琴。嗣系爭車輛於八十九
    年十二月十一日上午失竊，鄭秀琴於同日十一時五十分向台中縣警察局豐原分局報案，
    迄今仍未尋獲該車，被告自應依訴外人鄭秀琴投保之額度扣除折舊之後，給付訴外人鄭
    秀琴保險金新台幣（下同）七十二萬元。
  (二)惟訴外人鄭秀琴尚積欠原告貸款債務，遂將其對被告之前揭保險理賠金債權七十二萬元
    讓與原告，原告亦將前開債權讓與之事，以口頭及存證信函通知被告，詎料，被告竟以
    系爭車輛並未失竊亦即保險事故並未發生為由，拒絕理賠訴外人鄭秀琴。然而被告就系
    爭車輛並未失竊一事並無法舉證以實其說，故其拒絕理賠顯無理由。
  (三)對被告抗辯之陳述：被告雖復以訴外人鄭秀琴於請求理賠時並未據實告知系爭車輛曾向
    他人典當，此外就車鑰匙、行照及駕照等都放在車上等事亦均未據實報告，故依據保險
    契約共同條款第十六條第一項之規定，以被保險人於請求賠償時，如有詐欺行為或提供
    虛偽報告情事為由而拒絕理賠。然查，被告與鄭秀琴簽立之保險契約並未表示在請領保
    險之前不能典當否則不能請領保險金；此外，該共同條款之規定是定型化契約，顯失公
    平而無效；更何況被告並無法證明訴外人鄭秀琴未告知曾出質、典當、鑰匙及行、駕照
    均放置於車上等情與車輛之失竊具有因果關係，故無適用該共同條款第十六條第一項之
    情形。又被告所提判決與本案不可相提並論，其抗辯洵無足採。
  (四)綜上所述，本件保險事故業已發生，被告並無拒絕理賠之正當理由，原告復受讓上開保
    險理賠金之債權，為此，爰依保險契約以及債權讓與之法律關係訴請被告給付原告如訴
    之聲明所示之金額，由於被告並未依保險法第三十四條第一項之規定於訴外人鄭秀琴申
    請理賠後為給付，爰依保險法第三十四條第二項之規定請求被告給付自九十年十二月二
    十八日起至清償日止，按週年利率百分之十計算之遲延利息。
三、證據：提出附條件買賣契約書影本一份、車輛協尋電腦輸入單影本一份、同意書影本一
    份、存證信函影本一份、富邦產物保險股份有限公司函文影本一份、保險金額計算表影
    本一份、鄭秀琴繳交系爭汽車貸款明細資料影本一份。
乙、被告方面：
一、聲明：
  (一)駁回原告之訴及其假行之聲請。
  (二)如受不利判決，願供擔保請准宣告假執行。
二、陳述：
  (一)確實承保訴外人鄭秀琴就系爭汽車投保之竊盜損失險，拒絕理賠之原因則如下所述：
  1.本件保險事故並未發生：依據被告之調查，系爭車輛曾經典當並將行照放在當鋪，另外
    訴外人鄭秀琴於汽車失竊時竟然將所有鑰匙以及行照、駕照影本都放在車上，且在逾期
    繳納貸款後一個月即報案失竊，時間上極為湊巧；另外鄭秀琴當初說有將車子用安全鎖
    鎖上，到庭作證實卻又說其夫詹焜源並未鎖車，前後矛盾；再依據被告之調查，鄭秀琴
    之財務狀況不佳，雖然尚無證據足資佐證，惟從鄭秀琴在訪談記錄中一再為不實之回答
    ，顯見本件事有蹊蹺，與常情不符，應可推認系爭車輛並未失竊而是在當鋪裡或已遭解
    體賣出，本件保險故事既未發生，被告自得拒絕理賠。
  2.本件被保險人於申請理賠時有違反共同條款第十六條第一項之情事：按「被保險人或其
    代理人於請求賠償時，如有詐欺行為或提供虛偽報告情事，本公司不負賠償責任。」，
    兩造所定保險契約適用之汽車保險共同條款第十六條第一項定有明文。經查，訴外人鄭
    秀琴於被告公司對其為失竊訪談時，並未據實告知曾將系爭車輛予以典當，另外就車輛
    失竊時車鑰匙、行照、駕照是否留在車上以及車輛是否上安全鎖等情均未據實告知，甚
    至為虛偽之陳述，依據前述約定，被告自可拒絕理賠。
  (二)共同條款第十六條第一項之規定係賦予要保人或被保險人據實告知之義務，並無顯失公
    平的問題；此外，該條文並未規定必須未據實告知之事項與保險事故之發生需具備因果
    關係，故被告無庸就此舉證說明。
  (三)綜上所述，本件被告既無需對訴外人鄭秀琴理賠，訴外人鄭秀琴對被告自無債權可言，
    從而，原告基於受讓自訴外人鄭秀琴處之債權之法律關係，請求被告給付如訴之聲明之
    金額以及利息，洵屬無據，應予駁回。
三、證據：提出汽車保險單影本一份、自用汽車保險條款一份、承保＼理賠資料核對表影本
    一份、汽車複雜肇事案件調查訪談表、當票影本一份、保險金額計算表影本一份。
    理      由
一、原告起訴主張：訴外人鄭秀琴於八十八年四月七日以分期付款方式向原告購買日產、牌
    照Ｘ２—９９２６號，引擎號碼ＶＱ0000000Ｂ號自小客車（下稱系爭車輛）一
    輛，並向被告投保汽車竊盜損失險，約定被告於系爭車輛遭竊時，應依照保險契約給付
    保險金予鄭秀琴。嗣系爭車輛於八十九年十二月十一日上午失竊，鄭秀琴於同日十一時
    五十分向台中縣警察局豐原分局報案，迄今仍未尋獲該車，被告自應依鄭秀琴投保之金
    額以及系爭車輛之折舊率計算，給付鄭秀琴保險金七十二萬元。惟鄭秀琴尚積欠原告貸
    款債務，遂將其對被告之前揭保險理賠金債權七十二萬元讓與原告，原告亦已將前開債
    權讓與之事，以口頭通知及寄發存證信函之方式通知被告，被告就此債權讓與事由已屬
    知悉，爰依債權讓與之法律關係，請求被告給付原告七十二萬元及自八十九年十二月二
    十八日起至清償日止，按週年利率百分之十計算之利息。被告則以：從訴外人鄭秀琴曾
    將系爭車輛予以典當，並將所有的車鑰匙以及行照、駕照放置於車上等事實，再參酌訴
    外人鄭秀琴未按月繳交汽車貸款之隔月即丟車等情，足認系爭車輛在當鋪裡或可能遭解
    體賣出，並未失竊，保險事故尚未發生，被告自得拒絕理賠訴外人鄭秀琴；況訴外人鄭
    秀琴於申領保險金時，隱匿系爭車輛曾向當鋪典當（免留車）之事實，又對被告之專訪
    人員就系爭車輛失竊詳情為詢問時，虛偽告知不實之事項，依據共同條款第十六條第一
    項之規定，被告自可拒絕理賠訴外人鄭秀琴等語資為抗辯。
二、原告起訴主張被告承保訴外人鄭秀琴向原告以分期付款之方式購買之系爭車輛所投保之
    竊盜險；依據訴外人鄭秀琴投保之金額以及車輛之年份，目前如失竊可申請理賠七十二
    萬元，而訴外人鄭秀琴已於八十九年十二月十二日向被告申請理賠，並且將對被告之保
    險金請求債權讓與原告，原告並已將債權讓與之情事通知被告等情，業據提出附條件買
    賣契約書影本一份、同意書影本一份、存證信函影本一份、保險金額計算表影本一份為
    證，復為兩造所不爭執，堪信為真實。惟就系爭車輛是否失竊以及訴外人鄭秀琴申請理
    賠時是否有違反其向被告投保時之共同條款第十六條第一項規定之情事有所爭執，厥為
    本件爭點之所在。
三、按「被保險汽車因遭受偷竊、搶奪、強盜所致之毀損滅失，本公司對被保險人負賠償之
    責。」，訴外人鄭秀琴與被告間所約定之汽車竊盜損失保險條款第一條定有明文。經查
    ：
  (一)本件原告主張系爭車輛遭竊等情，業據提出台中縣警察局車輛協尋電腦輸入單影本一份
    為證。被告雖以訴外人鄭秀琴曾經將系爭車輛予以典當，以及訴外人鄭秀琴違反常情將
    全部之車鑰匙均放在汽車裡面，參以訴外人鄭秀琴無法正常繳納分期款之翌月即發生失
    竊情事，足認系爭車輛並未失竊，保險事故並未發生云云資為抗辯。惟查，該車輛協尋
    單上已載明系爭車輛由訴外人詹焜源於八十九年十二月十一日上午十一時五十分報案請
    求協尋，並經警員及其主管核定蓋印，由於謊報失竊涉及誣告罪嫌，衡諸常情，一般人
    當不至於甘冒遭刑事訴追之風險而為之；況被告所提車輛曾經典當之事，雖據提出當票
    一紙，並經證人即當鋪老闆何枝民於九十年十月八日言詞辯論期日到庭證述屬實，惟該
    附卷之當票影本上已載明「不留車」等字樣，而證人何枝民亦證稱：當初曾懷疑這車是
    否確實遺失而請專人去查明，惟均無所獲等語，凡此皆尚不足以推論被告所稱之系爭車
    輛並未失竊而係在當鋪裡或已遭解體賣出之事實存在。又查，訴外人鄭秀琴是否將鑰匙
    全部放在車上以及行照是否均放置於車上等行為，皆涉及個人習慣，不能一概作為認定
    系爭車子是否並未失竊之佐證。此外，訴外人鄭秀琴未繳汽車貸款翌月即失車一事，於
    未舉出其他相關之佐證情形下，亦不足作為被告抗辯系爭車輛並未失竊之憑據，被告復
    無法就系爭車輛並未失竊一事舉證以實其說，其此處之抗辯自不足採，原告前揭主張，
    堪信為真實。
  (二)依據訴外人鄭秀琴與被告所簽訂汽車保險共同條款第十六條第一項約定：「被保險人或
    其代理人於請求賠償時，如有詐欺行為或提供虛偽報告情事，本公司不負賠償責任。」
    ，核其約定之內容係禁止被保險人以欺罔方式詐領保險金，並禁止被保險人就保險事故
    發生之經過情形提供虛偽報告；惟此種虛偽或欺罔陳述所涉及之內容當係與保險事故之
    發生具有因果關係且足以影響保險人對於危險責任之預估者方屬之，至於與保險事故之
    發生經過無關之其他陳述，縱有虛偽隱匿，如與保險事故之發生並無關連性，難認此部
    分之陳述將對保險人就損害之估計發生影響。被告雖以訴外人鄭秀琴就系爭車輛曾經典
    當、車鑰匙均放在車上以及到底有沒有將系爭車輛以安全鎖鎖上等情為虛偽不實之欺罔
    陳述為由，認為符合前開約定而不予理賠為抗辯，惟查，訴外人鄭秀琴雖就前揭事項於
    被告訪查時以及本院開庭時曾為反覆不同之陳述，然而此僅屬其使用系爭車輛方式之說
    明，並非就系爭保險事故發生之經過即車輛失竊之過程而為陳述，換言之，訴外人鄭秀
    琴就系爭車輛如何失竊例如：何人以何方式將系爭車輛竊走等情均未見聞亦未說明，，
    本件訴外人鄭秀琴之行為自無前揭共同條款之適用，被告此部分之抗辯亦不足採。
  (三)綜上所述，系爭車輛既已失竊，且亦無前述共同條款第十六條第一項之適用，訴外人鄭
    秀琴得基於保險契約向被告請求給付保險金七十二萬元等情，應堪予認定。
四、末按債權之讓與，於讓與人與受就讓人債權讓與之契約完成意思表示合致即生效力；又
    未支付之利息，推定其隨同原本移轉於受讓人，民法第二百九十五條第二項定有明文。
    此外，「保險人應於要保人或被保險人交齊證明文件後，於約定期限內給付賠償金額。
    無約定期限者，應於接到通知後十五日內給付之。」、「保險人因可歸責於自己之事由
    致未在前項規定期限內為給付者，應給付遲延利息年利一分。」，保險法第三十四條第
    一項、第二項亦定有明文。經查，本件訴外人鄭秀琴基於保險契約對於被告有請領保險
    金七十二萬元之債權，已如前述；又訴外人鄭秀琴已將該債權讓與原告等情，業據原告
    提出同意書一份為證，則原告依據債權讓與之法律關係，訴請被告給付七十二萬元，為
    有理由，應予准許。次查，本件訴外人鄭秀琴即被保險人係於八十九年十二月十二日申
    請理賠等情，為兩造所不爭執，依據民法第二百九十五條第二項以及保險法第三十四條
    第一項後段之規定，被告自應於接到通知後十五日內亦即最遲應於八十九年十二月二十
    七日為理賠；惟被告竟因無法認定系爭車輛是否失竊而未於前揭日期內理賠保險金，顯
    屬因可歸責於自己之事由而未為之，則依據保險法第三十四條第一項後段及第二項之規
    定，原告另請求被告給付七十二萬元自八十九年十二月二十八日起至清償日止，按週年
    利率百分之十計算之利息，為有理由，亦應予准許。
五、兩造陳明願供擔保請為宣告假執行或免為假執行，經核均與規定相符，爰分別酌定相當
    之擔保金額予以宣告。
六、因本案事證已臻明確，兩造其餘主張陳述及所提之證據，均毋庸再予審酌，附此敘明。
七、據上論結，原告之訴為有理由，並依民事訴訟法第七十八條、第三百九十條第二項、第
    三百九十二條，判決如主文。
中        華        民        國   九十     年     十一      月    二十八     日
                                        臺灣臺中地方法院民事第四庭
~B法      官  林學晴
右為正本，係照原本作成。
如對本判決上訴，須於判決送達後二十日內，向本院提出上訴狀，同時表明上訴理由；如已
於本判決宣示後送達前提起上訴者，應於判決送達後十日內補具上訴理由。
中        華        民        國   九十     年     十一      月    二十八     日
~B法院書記官


司法院資訊處製作；財團法人民間司法改革基金會備份。
